【裁判字號】    98,上易,1547
【裁判日期】    980714
【裁判案由】    詐欺
【裁判全文】
臺灣高等法院刑事判決                98年度上易字第1547號
上  訴  人  乙○○
即  被  告
上列上訴人因詐欺案件，不服臺灣臺北地方法院98年度易字第30
8 號，中華民國98年5 月22日第一審判決（起訴案號：臺灣臺北
地方法院檢察署98年度偵字第21號；併案案號；臺灣桃園地方法
院檢察署98年度偵字第1559號），提起上訴，本院判決如下：
    主  文
上訴駁回。
    理  由
一、按依刑事訴訟法第350 條、第361 條、第362 條、第367 條
    規定，不服地方法院之第一審判決而上訴者，須提出上訴書
    狀，並應敘述具體理由，為上訴必備之程式；其所提出之書
    狀未敘述上訴理由，或僅曾以言詞陳述上訴理由者，均應於
    上訴期間屆滿後20日內補提理由書於第一審法院。第一審法
    院經形式審查，認逾期未補提上訴理由者，應定期間先命補
    正；逾期未補正者，為上訴不合法律上之程式，應以裁定駁
    回。倘已提出上訴理由，但所提非屬具體理由者，則由第二
    審法院以上訴不合法律上之程式，判決駁回。而所謂具體理
    由，必係依據卷內既有訴訟資料或提出新事證，指摘或表明
    第一審判決有何採證認事、用法或量刑等足以影響判決本旨
    之不當或違法，而構成應予撤銷之具體事由，始克當之（例
    如：依憑證據法則具體指出所採證據何以不具證據能力，或
    依憑卷證資料，明確指出所為證據證明力之判斷如何違背經
    驗、論理法則）；倘僅泛言原判決認定事實錯誤、違背法令
    、量刑失之過重或輕縱，而未依上揭意旨指出具體事由，或
    形式上雖已指出具體事由，然該事由縱使屬實，亦不足以認
    為原判決有何不當或違法者（例如：對不具有調查必要性之
    證據，法院未依聲請調查亦未說明理由，或援用證據不當，
    但除去該證據仍應為同一事實之認定），皆難謂係具體理由
    ，俾與第二審上訴制度旨在請求第二審法院撤銷、變更第一
    審不當或違法之判決，以實現個案救濟之立法目的相契合，
    並節制濫行上訴（最高法院97年度台上字第892 號判決亦同
    此意旨）。
二、本件原審判決略以：乙○○明知申請金融帳戶使用乃輕而易
    舉之事，一般人無故取得他人金融帳戶使用之行徑常與侵害
    財產性犯罪之需要密切相關，可預見將自己之帳戶提供與他
    人使用，可能幫助他人為詐欺犯行，竟仍基於幫助詐欺之不
    確定故意，於民國（下同）97年10月1 日前某日、時，在某
    不詳處所，將其申請設立華南商業銀行（以下簡稱：華南銀
    行）臺東分行帳戶（帳號：000000000000號）及中國信託商
    業銀行（以下簡稱：中信銀行）花蓮分行帳戶（帳號：0000
    00000000號）之金融卡及密碼等資料，提供予某姓名年籍不
    詳之詐欺集團成員使用，嗣該詐欺集團成員分別為下列詐騙
    犯行：（一）於97年10月1 日22時8 分許，以電話聯繫劉耀
    元，自稱係自行車零件賣家，向劉耀元佯稱其先前購物簽收
    單據錯誤，誤將付款方式設定為分期付款，須立即持金融卡
    前往金融機構自動櫃員機操作始能取消分期付款之設定等語
    ，劉耀元因曾購買自行車零件，不疑有他，遂依指示前往合
    作金庫銀行之自動櫃員機前操作，分別自其金融機構帳戶內
    轉出2 筆新臺幣（下同）各為1 萬2,425 元及2 萬9,998 元
    之款項至乙○○前揭華南銀行臺東分行及中信銀行花蓮分行
    帳戶內，旋經劉耀元發覺其帳戶內之款項轉出，始知遭騙。
    （二）於97年10月1 日22時25分許，以電話聯繫岳彩玲，自
    稱係雅虎奇摩購物網站客服人員，向岳彩玲佯稱其先前購物
    扣款作業疏失，日後將定期扣款，須立即持金融卡前往金融
    機構自動櫃員機操作始能解除定期扣款之設定等語，岳彩玲
    因曾向該網站購物，信以為真，遂依指示前往新竹縣竹北市
    ○○路31號1 樓第一銀行之自動櫃員機前操作，自其金融機
    構帳戶內轉出2 萬6,999 元之款項至乙○○前揭華南銀行臺
    東分行帳戶內，旋經岳彩玲發覺有異，而悉遭騙。（三）於
    97年10月1 日晚間某時許，利用電腦網際網路以MSN 即時通
    訊與甲○○聯繫，向甲○○佯稱可提供到府指壓按摩服務，
    但須先持金融卡至金融機構自動櫃員機操作以確認身分等語
    ，致甲○○陷於錯誤，遂依指示前往臺北市○○○路○ 段某
    處中信銀行之自動櫃員機操作，自其金融機構帳戶內將2 筆
    金額分別為2,000 元及5,000 元之款項轉入乙○○前揭中信
    銀行花蓮分行帳戶內，嗣經甲○○發覺遭騙等語。
三、被告乙○○不服原審判決，提起上訴，其於98年6 月12日提
    出之「刑事聲明上訴狀」所敘述之上訴理由略以：原判決認
    被告係具有相當知識及社會經驗之人，於審判過程中之應對
    、舉止均與常人無異，係具通常知識程度之人，因對現今社
    會詐欺現象知悉甚詳等語，因認被告本人主觀上確有幫助詐
    欺之不確定故意。被告現為大學生，確實具有所謂之相當知
    識，但被告並無正式打工經驗，何來所謂社會經驗，又被告
    對於現今社會詐欺現象雖略有所聞，但若非發生在自己身上
    ，亦僅將其當作新聞故事觀看，不會相信有人這麼糊塗。又
    對於判決所述參酌被告犯罪之動機、生活狀況、知識程度等
    等，然關於犯罪動機部分，本件犯罪被告並無得到任何好處
    或利益，甚或於案發後須到庭應訊接受調查，不但花費金錢
    及時間，且於收到傳票後，更每日擔心煩惱，致頭痛次數加
    劇，而被告生活狀況雖稱不上富裕，但衣食無虞，家中僅需
    1 台電腦，即可讓被告玩到不知所以然，是被告並無任何理
    由和動機參與本件幫助詐欺犯行云云。
四、查原判決已於理由內說明：（一）告訴人劉耀元、岳彩玲及
    甲○○於前揭時、地，因遭詐欺集團詐騙，分別前往自動櫃
    員機操作，將上開款項轉入被告前揭帳戶內之事實，業據告
    訴人等於警詢中指訴綦詳，並有渠等轉帳之第一銀行自動付
    款交易明細表1 紙、合作金庫自動櫃員機交易明細單2 紙、
    中信銀行自動櫃員機交易明細表2 紙及被告之華南銀行臺東
    分行、中信銀行花蓮分行帳戶交易明細表各1 紙在卷可按，
    堪認被告前揭帳戶確已提供該詐騙集團實行詐欺取財犯罪時
    使用無疑。（二）按我國金融機構對於開立帳戶並無特殊資
    格及使用目的之限制，故凡有正當目的使用金融機構帳戶之
    必要者，均可自行前往申請開立帳戶，殊無借用他人帳戶使
    用之理，倘不自行申請設立帳戶，反無故向他人借用金融機
    構帳戶使用，依常理得認為其借用他人帳戶使用之行徑，極
    可能與財產性之犯罪密切相關，並藉此規避有犯罪偵查權限
    之機關循線追查之可能，此應為被告所得認知。況現今媒體
    報導中，或以購物付款設定錯誤、中獎、退稅、家人遭擄、
    信用卡款對帳或提款卡密碼外洩，疑似遭人盜領存款等事由
    ，利用他人帳戶作為轉帳受款帳戶，詐騙被害人至金融機構
    櫃檯電匯，抑或持金融卡至自動櫃員機依其指示操作，使被
    害人在不知情之狀況下依指示操作轉出款項後，隨即將之提
    領一空之詐騙手法，層出不窮，參以被告係智慮成熟並具相
    當知識及社會經驗之人而言，對此一犯罪型態，自難諉為不
    知。再者，帳戶之金融卡及密碼等資料，均係關乎個人金融
    信用及隱私之重要物件，縱親如父母子女或夫妻，衡情若非
    出於特殊事由或目的，即無任意將之交由他方保管或使用，
    遑論將之提供不相熟識之他人使用。從而，被告上開帳戶之
    金融卡及密碼，若非經由被告交付並同意使用，則該詐欺集
    團如何能肯認該帳戶之金融卡於脫離被告持有後，不致立即
    遭被告辦理掛失或暫停使用，而放心、大膽遂行其詐欺取財
    犯行並以之充為收款之工具，於要求被害人依指示逕將款項
    匯入或轉入上開帳戶後，旋即提領一空。益徵上開帳戶係由
    被告提供與該詐騙集團成員使用甚明，是被告前開辯解，殊
    難採信。（三）又刑法上之故意犯，可分為直接故意與不確
    定故意，所謂不確定故意即指行為人對於構成犯罪之事實，
    預見其發生而其發生並不違反其本意，刑法第13條第2 項定
    有明文。而金融帳戶之存摺、提款卡及密碼，僅係供使用人
    作為存款、提款、匯款、轉帳之用，一般人均得自行向銀行
    申請開設帳戶並領取存摺、提款卡加以使用，並無任何特定
    身分之限制，倘其本意非在將該帳戶作為犯罪之不法目的或
    掩飾真實犯罪者身分之情況下，實無以他人名義之帳戶存摺
    、提款卡進行交易之必要。近來佯稱購物物款設定錯誤、退
    稅、欠款、查詢帳戶、中獎等方式詐欺之犯罪類型層出不窮
    ，此類犯罪多利用人頭帳戶作為贓款出、入帳戶，廣經媒體
    披載，政府亦多所宣導，目的均在避免民眾受騙，被告係具
    相當知識及社會經驗之人，其於審理過程中之應對、舉止均
    與常人無異，係具通常智識程度之人，對此應知悉甚詳。故
    其將前開帳戶之提款卡及密碼提供他人作為詐欺取財犯罪時
    收款之用，當為其所能預見，且其發生並不違背其本意，則
    被告主觀上確有幫助詐欺之不確定故意，應堪認定。按刑法
    上之幫助犯，係對於犯罪與正犯有共同之認識，而以幫助之
    意思，對於正犯資以助力，未參與實施犯罪構成要件之行為
    者而言（參照最高法院88年度台上字第1270號判決意旨）。
    被告係基於幫助該詐騙集團成員犯詐欺罪而提供存摺、提款
    卡、密碼等帳戶資料，且無任何積極證據證明其有參與實施
    詐欺取財之犯罪構成要件行為，是核被告所為，係犯刑法第
    30條第1 項、第339 條第1 項之幫助詐欺取財罪。被告所幫
    助之詐欺集團成員間，有犯意之聯絡及行為之分擔，均為共
    同正犯。又被告僅以一幫助行為，雖該詐騙集團之正犯為數
    次詐欺犯行，而應予分論併罰，然就被告而言，既僅有1 次
    幫助之行為，仍僅成立一罪（最高法院96年度台非字第245
    號判決可資參照）。再被告提供帳戶之提款卡、密碼等資料
    與詐騙集團成員之幫助犯行，應依刑法第30條第2 項之規定
    ，按正犯之刑減輕之。另敘明檢察官僅就告訴人甲○○遭詐
    騙之部分提起公訴，而未提及告訴人劉耀元、岳彩玲遭詐騙
    之事實，然被告於同一時、地，提供前揭帳戶之資料與該詐
    騙集團使用，尚有告訴人劉耀元、岳彩玲遭騙，告訴人甲○
    ○遭詐騙部分之犯罪事實既經認定，且被告就本件事實僅成
    立一幫助犯罪，業如前述，是告訴人劉耀元及岳彩玲遭詐騙
    部分之事實，應為起訴效力所及，復經檢察官移送併辦，法
    院自應併與審理等語。並爰審酌被告未曾受有期徒刑以上刑
    之宣告，有本院被告前案紀錄表1 紙在卷可稽，認被告為具
    一般社會生活經驗之人，對於現今社會詐騙集團猖獗，若將
    私人帳戶提供他人使用，將成為犯罪人頭帳戶之可能，應可
    知悉，且被害人並因此由詐騙集團指示將遭詐騙款項轉入被
    告提供之帳戶而受有財產損失，所為已影響社會交易安全，
    並使犯罪之追查趨於困難及複雜，另參酌被告犯罪之動機、
    生活狀況、智識程度、對於被害人所生之損害及尚未與被害
    人和解等一切情狀，量處被告有期徒刑3 月之刑，並諭知易
    科罰金之折算標準等語。原審判決理由既已詳細記載認定被
    告犯罪之證據，並已審酌關於刑法第57條科刑之一切情狀，
    在適法範圍內行使裁量權，核無違法或不當之情形。被告上
    訴意旨，僅空言否認其具有本件犯罪之動機云云，惟就原審
    判決有何不當或違法之處，毫無一語提及，自非屬上訴第二
    審之具體理由，其上訴自不合法律上之程式，爰不經言詞辯
    論予以駁回。
五、據上論斷，應依刑事訴訟法第367 條前段、第372 條，判決
    如主文。
中    華    民    國    98    年    7     月    14    日
                  刑事第十四庭審判長法  官  陳志洋
                                    法  官  梁耀鑌
                                    法  官  謝靜恒
以上正本證明與原本無異。
不得上訴。
                                    書記官  陳珮茹
中    華    民    國    98    年    7     月    15    日


司法院資訊處製作；財團法人民間司法改革基金會備份。
